【裁判字號】    90,上,223
【裁判日期】    920603
【裁判案由】    給付借款
【裁判全文】
臺灣高等法院臺南分院民事判決  九十年度上字第二二三號  Ｊ
      上  訴  人    乙  ○  ○.
      訴訟代理人    林  春  發  律師
      複  代理人    吳  宏  輝  律師
      被 上 訴人    戊  ○  .
      訴訟代理人    楊  漢  東  律師
                    陳  培  芬  律師
      複  代理人    黃  溫  信  律師
右當事人間請求給付借款事件，上訴人對於中華民國九十年七月十七日臺灣嘉義地方
法院八十九年度訴字第四二七號第一審判決提起上訴，本院判決如左：
    主    文
上訴駁回。
第二審訴訟費用由上訴人負擔。
    事    實
甲、上訴人方面：
一、聲明：(一)原判決廢棄。(二)被上訴人應給付上訴人新臺幣（下同）三百萬元及自民
    國八十九年五月三日起至清償日止，按上訴人向第一銀行新西分行借貸三百萬元
    之利率年息百分之八點三二計算之利息。(三)被上訴人應給付上訴人十八萬九千六
    百二十七元，並各自付款日之翌日起至清償日止，按年息百分之五計算之利息。
    (四)請准供擔保宣告假執行。
二、陳述：除與原審相同部分資予引用外，並補充如左：
(一)、原審訊問證人己○○：「戊○○有無向上訴人乙○○借款」？答稱：「沒有，因
    為是李雪嬌（即被上訴人之前妻，於八十六年九月三十日改名為甲○○，八十八
    年九月三十日與被上訴人離婚）要求我向乙○○拿三百萬元的票，因為李雪嬌本
    人要用，後來乙○○並沒有把支票交給我，後來乙○○及丙○○要戊○○替李雪
    嬌擔保，因為他們已經被他姐姐騙怕了，後來我有陪戊○○一起去替李雪嬌擔保
    ，並且再由我拿回該張支票交付李雪嬌」，查系爭三百萬元「台支」支票左上角
    劃有平行線，但並未指定受款人，亦即任何人持有該紙「台支」支票，只要透過
    金融機關提出交換即可取得票款，如果甲○○誠如證人己○○所述般不值得信任
    ，己○○又豈可能將三百萬元「台支」支票交付甲○○？難道不怕甲○○私自挪
    用該筆錢？證人己○○所證述內容與其所為豈非非常矛盾？其證詞自不足採。
(二)、李錦秀係上訴人乙○○之二姐、丙○○則為上訴人乙○○之五姐。證人李錦秀在
    原審九十年二月二十日證稱：「有親眼看到被上訴人戊○○在嘉義市○○○街二
    十五巷十一號向上訴人乙○○借三百萬元，當時是由上訴人乙○○拿了一張三百
    萬元的支票給被上訴人戊○○，再由被上訴人戊○○交給己○○，被上訴人戊○
    ○說有錢就會還」，丙○○亦證稱：「我當時在場並替我弟弟要求被上訴人戊○
    ○開出本票一張參佰萬，我弟弟就把一張三百萬元之支票開給被上訴人戊○○，
    且當時被上訴人戊○○答應願承擔以前所借的錢」。原審之邏輯論斷為證人己○
    ○於交付「台支」支票時在場，則證人己○○之證詞即有真實之可能性，果爾，
    當時李錦秀、丙○○亦在場，何以李錦秀、丙○○之證詞不足採？原審之標準何
    在？又原審另以證人李錦秀、丙○○既為上訴人之姐，迴護之詞，亦屬可能，則
    究竟李錦秀、丙○○如何迴護上訴人？其證詞如何與事實不符？均未見原審敘及
    ，其論斷顯屬草率。且若依同一標準而言，證人己○○亦為被上訴人之表姐（見
    原審九十年四月二十四日言詞辯論筆錄），則何以己○○之證詞無迴護被上訴人
    之可能？原審判決理由顯難令人折服。
(三)、證人即受僱於被上訴人之會計丁○○在原審雖證稱：「依據金額來看，本張支票
    『應該』是由李雪嬌交給我去辦理存款，但因時間久遠，我並沒有十成把握」，
    該張支票面額達三百萬元之鉅，若確為甲○○所交付，丁○○不可能含糊其詞證
    稱「應該」是李雪嬌「甲○○」所交付，顯然確有隱情。鈞院於九十年十月十七
    日訊問丁○○：「八十四年一月二十三日有否存壹張三百萬元台支的支票到張月
    秋的帳戶」？答稱：「是我老闆娘李雪嬌在公司上班時間，但究竟幾點太久了我
    不確定（我上午八點上班，下午時間不定時）交給我去入帳的，他一交給我，隨
    即我就到銀行入帳，入在張月秋的帳戶」，丁○○對於收受台支支票之流程卻又
    變成如此清楚，顯然違反常理。經鈞院提示玉山銀行九十年十月八日玉嘉義字第
    九００一四七五號函附的存款單：丁○○雖答稱：「確實有參佰萬元我拿到玉山
    銀行存到張月秋證券的帳戶，存款單上的字跡非我填的單子，有時我們會把金額
    直接交給行員（玉山銀行行員）」，然經鈞院再向玉山銀行嘉義分行函查該存款
    憑條上有關日期、存款人、金額等字是否該行之承辦人員代客戶填寫，銀行覆函
    稱並非該行行員筆跡，足證丁○○之證詞不實在，無非欲製造該台支支票係經由
    甲○○轉交丁○○，以讓鈞院誤認該三百萬元係甲○○向上訴人所借，不可不察
    。
(四)、被上訴人已自承於八十四年一月二十三日簽發系爭三百萬元本票交付上訴人，被
    上訴人雖辯稱該三百萬元本票係其前妻甲○○向上訴人娘家借款，被上訴人應甲
    ○○之要求在本票上簽名，然此顯然不實，且為甲○○所否認，原審於九十年二
    月二十日訊問證人甲○○：「是否知道被上訴人戊○○有向上訴人乙○○借款之
    事？有無親眼看到被上訴人戊○○向上訴人乙○○借三百萬元」？據答：「當時
    被上訴人戊○○曾要求我回娘家借三百萬元，娘家的人不借我，我沒有親眼看到
    」。又問：「張月秋的證券帳戶是由誰在進出」？據答：該帳戶在八十三年都是
    我公公叫我買賣我才買賣用的，『我沒有用到系爭參佰萬款項』，且該帳戶都是
    我公公在用，我只是去辦股票買賣交割而已，沒有拿到存摺。」，由上足證該三
    百萬元並非甲○○所借，而係被上訴人所借，故由被上訴人簽發同額本票交付上
    訴人。衡情假設該三百萬元係甲○○所借，則至少應由甲○○及被上訴人共同簽
    發本票始符常理，豈可能只由被上訴人簽發本票？更何況被上訴人亦自承系爭三
    百萬元借款時甲○○並不在場，依常理假設該三百萬元係甲○○所借，甲○○豈
    可能不出面，而由被上訴人出面？被上訴人所辯顯然違反常理而不足採。
(五)、被上訴人在原審固辯稱本件三百萬元借款緣由，係其前妻甲○○於八十三年十二
    月二十七日、八十三年十二月二十八日盜賣被上訴人父親以張月秋帳戶購買之「
    東元股票」一百張挪為他用，甲○○事後才回娘家借錢買股票補回（見被上訴人
    原審九十年一月十九日聲請調查證據狀）。惟經查證結果，賣出一百張「東元股
    票」款項，完全流向被上訴人之員工莊彩霞及雅利安建材股份有限公司（下稱雅
    利安公司），而雅利安公司所得金錢部分再流向表姊己○○、父親張秉仁、親舅
    舅陳章處，並非甲○○所挪用，足證被上訴人主張甲○○盜賣股票後回娘家向上
    訴人借款回補顯不足採，是則被上訴人亦無立場要求甲○○回娘家借錢，被上訴
    人前揭所辯係屬虛妄。
(六)、由下列被上訴人繳納三百萬元貸款利息情形足證系爭三百萬元係被上訴人所借：
  １第一商業銀行新西分行九十年十二月六日函覆稱：「經查本分行借款人乙○○每
    月應繳之利息係由其本人帳戶00000000000辦理自動扣繳，除民國『
    八十八年三月三日』及民國『八十八年四月三日』係由安和建材行轉帳存入該帳
    戶外，其餘均以現金存入，另檢送借據影本及該帳戶資料」，被上訴人亦自承係
    「安和建材行」負責人，足證系爭三百萬元確係被上訴人向上訴人所借，故被上
    訴人才會繳貸款利息。
  ２被上訴人與甲○○係於「八十八年九月三十日」離婚。會計丁○○於九十年十月
    十七日到庭證稱：「．．．李雪嬌在離婚之前『幾個月』才沒有管（財務）」，
    被上訴人於原審八十九年十二月二十六日答辯狀第四點主張：「但被上訴人（被
    上訴人）不曾去為上訴人（即上訴人）繳納銀行貸款」，  鈞院於九十年十月十
    七日訊問被上訴人：「是否曾用安和建材行名義或是個人名義存款入乙○○在第
    一銀行新西分行」？據答：「有無匯款此事我真的不清楚」，然經查被上訴人分
    別於「八十八年六月二十四日」存入二０八００元、「八十八年七月二十二日」
    存入二０八００元、「八十八年八月二十四日」存入二０八００元進入上訴人在
    第一銀行新西分行帳戶（見上訴人九十年十月三十一日準備及調查狀證一所附存
    款單影本三份），當時已在離婚前夕，甲○○又未經管財務（甲○○於九十二年
    三月十九日到庭證稱「八十八年八月二十一日我去廟」、「我在廟裡住到十月底
    」），丁○○不可能未經指示擅自繳付利息，足見係被上訴人指示丁○○繳交貸
    款利息，益證系爭三百萬元確實係被上訴人向上訴人所借，應堪認定。
(七)、上訴人係於八十一年八月三十一日以其所有坐落嘉義市○○○段一五八之一一、
    一五八之一二地號土地及其地上建物（建號二０五六）即門牌嘉義市○○○街二
    五巷一一號房屋共同設定本金最高限額六百萬元予中國農民銀行，並由上訴人之
    父李清江擔任連帶保證人，八十四年一月二十三日借款三百萬元予被上訴人者，
    即係上訴人由中國農民銀行貸出，借款人即被上訴人則簽發同額本票交付上訴人
    。因中國農民銀行貸款利率高達年息「百分之九點六二三」，第一商業銀行貸款
    利率較低，僅為百分之八點三二左右，故上訴人乃於八十七年十一月二十一日以
    上開一五八之一二地號土地設定本金最高限額四百二十萬元抵押權予第一商業銀
    行，塗銷中國農民銀行之抵押權。又因上訴人之父李清江已於八十七年六月十四
    日死亡，轉貸至第一商業銀行需要另覓連帶保證人，借款人戊○○已簽發本票，
    乃由戊○○之妻甲○○於「八十七年十二月三日」擔任上訴人第一商業銀行借款
    之連帶保證人，甲○○並非「八十四年一月二十三日」系爭三百萬元借款時即擔
    任連帶保證人，顯不足以憑甲○○事後擔任連帶保證人乙節，認定其為系爭三百
    萬元借款之借款人。
三、證據：除與原審相同部分資予引用外，１聲請訊問證人甲○○、丁○○、李錦秀
    、丙○○、己○○及第一商業銀行新西分行承辦票號ＢＥ一七０七九０號、ＢＥ
    0000000號、ＢＥ0000000之三張台支支票案件之職員；２聲請調
    取玉山銀行嘉義分行：系爭發票日八十四年一月二十三日、面額三百萬元台支
    支票及於同年月日存入張月秋帳戶之存款單、張月秋帳戶自八十三年十二月至
    八十四日一月之存提款紀錄、康和證券股份有限公司嘉義分公司所簽發支票號
    碼000000000、0000000、0000000支票正反面影本及存
    入兌領帳戶八十三年十二月至八十四年一月之存款往來明細資料、第一銀行新
    西分行：上訴人乙○○於八十七年十二月間借款三百萬元之借據、泰元輪胎有
    限公司放款帳戶放款明細表資料、華南商業銀行嘉南分行：台支支票三張正反
    面影本；３聲請函查第一銀行新西分行：被上訴人戊○○帳戶八十四年二月二
    十一日放款存入一千九百萬元是否因抵押借款而來？、上訴人乙○○帳戶於八
    十八年三月三日轉帳存入二０八０八元、同年四月三日轉帳存入二０八００元是
    否均由安和建材行：負責人戊○○帳戶內轉帳償貸款？、上訴人乙○○借款三
    百萬元之利息係以現金或自安和建材行負責人戊○○帳戶轉帳至乙○○帳戶內方
    式繳納？、玉山銀行嘉義分行：康和證券股份有限公司嘉義分公司所簽發支票
    號碼000000000、0000000、0000000支票存入何人帳戶
    兌領？、華南商業銀行嘉南分行：雅利安建材股份有限公司於八十三年十二月
    三十日轉帳支出一百萬元、二百十二萬元，該二筆款項是否開立台支支票轉出？
    該二紙台支支票號碼是否為Ｐ0000000、Ｐ0000000？該二紙支票
    是否由第一商業銀行新西分行客戶帳戶領取？何人領取？是否用以清償泰元輪胎
    有限公司之貸款？又雅利安建材股份有限公司於八十四年一月五日另轉帳支出二
    百萬元，是否開立台支支票轉出？係由何人領取？、臺灣銀行嘉義分行：發票
    日八十四年一月五日、票號ＢＥ0000000、金額二百九十萬元之台支支票
    係由何人提領？等項；４提出康和綜合證券嘉義分公司客戶張月秋交易歷史資料
    、交割憑單、泰元輪胎有限公司基本資料、第一商業銀行存款憑條三份、乙○○
    存摺資料、放款攤還及收息紀錄查詢單二紙、三百萬元借據、嘉義市○○○段一
    五八之一一、一二地號土地登記謄本、同段二０五六建號建物登記謄本、中國農
    民銀行借據、中國農民銀行放款客戶資料查詢單、抵押權塗同意書、李清江死亡
    證明書、嘉南商業銀行存款往來明細表、雅利安建材股份有限公司戊○○名片及
    手寫公告二份等影本為證。
乙、被上訴人方面：
一、聲明：(一)駁回上訴。(二)如受不利益判決，請准供擔保免為假執行。
二、陳述：除與原審相同部分資予引用外，並補充如左：
(一)、本件上訴人除繼續勾串自己之姊姊甲○○與李錦秀作不實之證詞，作為本件上訴
    理由外，上訴人另一項攻擊方法則指稱被上訴人曾利用自己經營「安和建材行」
    之帳戶為上訴人繳納銀行貸款利息，故被上訴人為本件借款債務之借款人云云。
    姑且不論被上訴人對自己帳戶被轉匯錢到上訴人帳戶繳納貸款利息之事實，事先
    並不知情，況且以被上訴人之帳戶曾匯錢到上訴人帳戶繳過利息之事實，即主張
    被上訴人有向上訴人借三百萬元邏輯上亦無法成立。上訴人以此為上訴理由，顯
    非可採。
(二)、本件借款之事實部分，經查：
  １鈞院於九十年十月十七日訊問被上訴人「是否曾用安和建材行名義或個人名義存
    款入乙○○在第一銀行新西分行？」時，被上訴人據實回答：「有無匯款此事真
    的我不清楚」，但被上訴人在當天最後之訊問筆錄也有提到「那時李雪嬌（即甲
    ○○）也有跟我拿了許多錢付利息」。在被上訴人與甲○○離婚前，甲○○因嗜
    賭六合彩及玩股票虧錢，幾乎到處借錢，到最後階段亦曾向被上訴人借錢要繳銀
    行貸款利息，被上訴人有同意借錢給甲○○繳利息，甲○○才交待會計小姐丁○
    ○用安和建材行之帳戶匯款去繳納銀行貸款利息，當時被上訴人根本不知甲○○
    用安和建材行匯款到第一銀行是繳納乙○○之貸款利息，被上訴人直到鈞院九十
    年十月十七日訊問時，尚以為甲○○離婚前向被上訴人借款繳納銀行貸款利息是
    繳甲○○自己之貸款利息，所以當天筆錄上才供稱「那時李雪嬌也有跟我拿了許
    多錢付利息」。故不能因此項事實即曲解乙○○之三百萬元為被上訴人所借。
  ２上訴人給甲○○之三百萬元係向中國農民銀行貸款而來，被上訴人根本不知情，
    乙○○何時將中國農民銀行之貸款改向第一商業銀行借貸，被上訴亦從不知情，
    被上訴人又怎會知道甲○○用安和建材行帳戶匯款到第一商業銀行繳納之利息是
    上訴人之貸款利息？故鈞院雖曾查出有安和建材行帳戶匯款去繳納上訴人在第一
    商業銀行貸款利息之事實，但此項事實邏輯上並不能證明八十四年一月二十三日
    該筆三百萬元借款為被上訴人所借。
  ３被上訴人在九十年十月十七日鈞院傳訊出庭後，事後向第一商業銀行查詢，始獲
    告知上訴人由中國農民銀行轉到第一商業銀行貸款時，係八十七年十一月十日完
    成設定抵押權借款手續、八十七年十二月三日第一商業銀行撥款三百萬元代償上
    訴人在中國農民銀行之貸款，甲○○為上訴人擔任第一商業銀行貸款之借款連帶
    保證人，由此事實益足證明甲○○才是向上訴人借款三百萬元之借款人。否則焉
    有上訴人從中國農民銀行貸款時起，既未要求被上訴人還款，也未由被上訴人繳
    納銀行貸款利息，亦未告知或要求被上訴人協助其向第一商業銀行辦理貸款，卻
    一直由甲○○幫上訴人繳納銀行貸款，甚至於上訴人要改換貸款銀行時，亦是由
    甲○○出面為上訴人擔任貸款之保證人之理。
  ４甲○○盜賣張月秋之股票完全與被上訴人無關，此項事實由康和證券公司內部交
    易資料遭人篡改偽造之事實即可推論得到結果。按張月秋在康和證券公司之交易
    資料會被偽造篡改，必為康和公司內部有人配合協助甲○○，此事為嚴重違法之
    行為，責任重大，若非當時任職於康和證券公司之丙○○（甲○○之妹妹）所為
    ，一般外人必不願淌此渾水。又盜賣股票如非甲○○個人所為，丙○○豈會甘願
    為被上訴人去做此違法篡改客戶交易資料之犯罪行為？正因為本件篡改張月秋交
    易資料是丙○○所為，丙○○為迴避鈞院可能查證此項事實，故鈞院上次開庭時
    傳訊丙○○，丙○○不敢出庭，改由另一位上訴人姊姊李錦秀出庭偽證。
  ５觀諸被上訴人提出一張甲○○在離婚前所記錄自己未處理之債務明細，其中一筆
    「乙○○三百萬」「借原由」為「補回股票」，此份明細並已由甲○○當庭承認
    為其書寫無訛，由此足證明系爭借款三百萬元確為甲○○因盜賣張月秋名下之股
    票，為補回股票而向其弟弟上訴人所借，當時被上訴人只是提供本票供前妻甲○
    ○作為其向娘家借款之擔保而已，被上訴人並不是借款人。又該債務明細所載之
    金主名單尚有「李錦秀」、「李慧鳳」，這二位與上訴人及甲○○均為親兄弟姐
    妹，這二筆借款也均為甲○○私下回娘家所借，被上訴人完全不知。故上訴人部
    分也是甲○○所借，甲○○才會將這些債務同列在一張明細表。
  ６上訴人在鈞院審理時一直要求調查甲○○盜賣股票後之資金流向，並以此誤導事
    實。實則甲○○盜賣張月秋名義之股票雖流入雅利安公司，該公司係甲○○娘家
    所開設，並以上訴人、甲○○之父親李清江為負責人。至被上訴人在名片上印自
    己為該公司董事長，係受甲○○之要求以被上訴人之關係協助公司之業務（被上
    訴人在嘉義建築界之關係良好）。至於公司之財務均為甲○○在管理操縱，此由
    盜賣股票所取得康和證券公司之支票均為甲○○之筆跡所背書，即可證明事實。
    盜賣股票的錢為甲○○存入雅利安公司，不論雅利安公司之資金又轉到哪裏，均
    不能否認甲○○盜賣股票之事實，縱使如上訴人所臆測雅利安公司的錢又轉到泰
    元輪胎公司（負責人為被上訴人母親），這也是甲○○在操控且為甲○○挖東牆
    補西牆的行為，不能因此就認定賣股票的錢用到被上訴人家族所開設之公司而主
    張甲○○沒有盜賣股票或主張是被上訴人與甲○○共同盜賣股票（被上訴人否認
    與甲○○共同盜賣股票）。
  ７被上訴人主張甲○○離婚前至少因玩六合彩與投資股票虧空婆家一億元，甲○○
    主張只有空虧約六千萬元，沒有達一億元。由此項事實可以證明，如非甲○○缺
    錢才回娘家借錢，以被上訴人家庭之經濟背景豈會缺少三百萬元而由媳婦回娘家
    借三百萬元之理？被上訴人當時是怕甲○○盜賣股票之事被父親發現，造成甲○
    ○不見容於父親及婆家，被上訴人為迴護甲○○之立場才同意簽本票讓其回娘家
    借款，以掩蓋其盜賣股票之事實，被上訴人並非借款人，也沒有與甲○○共同盜
    賣股票。
(三)、由右述理由及事實，足證三百萬元之債務係甲○○向上訴人所借，用以墊補買回
    甲○○盜賣張月秋名下之股票，此事實甲○○亦不否認，惟甲○○為了羅織被上
    訴人借款之動機，卻謊稱盜賣股票是被上訴人共同之行為，顯非事實。請駁回上
    訴。
三、證據：除與原審相同部分資予引用外，並提出甲○○書寫「未處理部分」債務明
    細表及雅利安建材股份有限公司榮利事業登記證影本為證。
丙、本院依職權函查玉山銀行嘉義分行就傳票號碼一七一一一存款憑條中有關日期、
    存款人、金額等字是否貴行之承辦人員代客戶填寫，並訊問證人即第一銀行新西
    分行職員黃清華。
    理    由
一、上訴人起訴主張：被上訴人於八十四年一月二十三日向其借款三百萬元（下稱系
    爭借款），並簽發本票一紙供為擔保，雙方並約定上訴人為出借該三百萬元而向
    中國農民銀行貸款三百萬元之貸款利息由被上訴人負擔。詎被上訴人自八十八年
    九月三日起，未依約按時繳息，經上訴人屢次催討，均置之不理，上訴人乃於八
    十九年一月三十一日，寄發存證信函定期催告被上訴人返還系爭三百萬元借款，
    惟被上訴人迄未返還，爰依民法第四百七十八條消費借貸規定，求為命被上訴人
    (一)給付三百萬元及自八十九年五月三日起至清償日止，按上訴人向第一銀行新西
    分行借貸三百萬元之利率年息百分之八點三二計算之利息；(二)給付十八萬九千六
    百二十七元；並各自付款日之翌日起至清償日止，按年息百分之五計算之利息之
    判決（原審判決上訴人全部敗訴，上訴人不服，而提起上訴）。
二、被上訴人則以：系爭借款為伊之前妻，即上訴人之姊甲○○所借。因甲○○盜賣
    伊之父親張秉仁以張月秋名義投資之東元股票一百張後，急需補回，始回娘家向
    其父親借款三百萬元，並與其妹妹談妥後，委託己○○去拿支票，其娘家卻要求
    必須由伊簽發本票供擔保才願借款，伊始應甲○○要求簽發同額本票，伊並未向
    上訴人借款，上訴人亦未交付借款金額給被上訴人。又甲○○盜賣張月秋之股票
    完全與被上訴人無關，被上訴人當時是怕甲○○盜賣股票之事被父親發現，造成
    甲○○不見容於父親及婆家，為迴護甲○○之立場才同意簽發本票讓其回娘家借
    款，以掩蓋其盜賣股票之事實，被上訴人並非借款人，也沒有與甲○○共同盜賣
    股票。且公司之財務均為甲○○在管理操縱，故不論盜賣股票的錢流向為何，均
    不能否認甲○○盜賣股票之事實。另系爭借款之銀行利息一直是由甲○○在幫上
    訴人繳納，被上訴人對於公司帳戶被轉匯錢到上訴人帳戶繳納貸款利息一事，事
    先並不知情，而上訴人於八十七年間將系爭借款三百萬元由中國農民銀行轉到第
    一商業銀行貸款，完成設定抵押權借款手續時，亦是由甲○○擔任連帶保證人，
    其間，上訴人不曾向被上訴人主張過任何借款債權或要求利息或請求被上訴人擔
    任保證人。凡此均足證明系爭款項確為甲○○所借等語，資為抗辯。
三、查被上訴人與上訴人之姊甲○○原係夫妻關係，於八十八年九月三十日離婚，而
    系爭三百萬元之借款是上訴人向中國農民銀行嘉義分行貸款四百萬元，並從中提
    領三百萬元換取台支支票後，於八十四年一月二十三日以交付台支支票一紙方式
    為之，同日該台支支票旋即被存入玉山商業銀行嘉義分行被上訴人之妹妹張月秋
    帳戶，用以支付購買東元股票一百張之價金，被上訴人並於同日簽發到期日為同
    年七月三十一日、金額三百萬元之本票一紙予上訴人之事實，有票載發票日八十
    四年一月二十三日、票號ＢＥ0000000號、金額三百萬元之台支支票一紙
    、戶籍謄本、發票日八十四年一月二十三日、金額三百萬元、發票人戊○○之本
    票一紙、康和綜合證券嘉義分公司客戶交易歷史資料、玉山商業銀行九十年十月
    八日玉嘉義字第九００一四七五號函附支票存款單及九十年十二月二十一日玉嘉
    義字九００一八八０號函附張月秋帳戶交易明細表，與證人甲○○於離婚前記錄
    自己未處理之債務明細等附卷可稽（見原審卷第九、十一、三十至三三頁；本院
    卷第二二、四六、四七、一０九、一一０、二九一頁），復經證人甲○○證述屬
    實，並為兩造所不爭執，堪信為真實。
四、上訴人又主張系爭三百萬元是被上訴人所借，惟為被上訴人否認，並以前詞置辯
    ，故本件首應審究者厥為：系爭款項是否確為被上訴人所借？經查：
(一)、按當事人主張有利於己之事實者，就其事實有舉證之責任。民事訴訟法第二百七
    十七條前段定有明文。又民事訴訟如係由原告主張權利者，應先由原告負舉證之
    責，若原告先不能舉證，以證實自己主張之事實為真實，則被告就其抗辯事實即
    令不能舉證，或其所舉證據尚有疵累，亦應駁回原告之請求。最高法院十七年上
    字第九一七號著有判例可資參照。上訴人主張系爭三百萬元之借款人是被上訴人
    之事實，既為被上訴人所否認，則依前開說明，上訴人即應就兩造間已成立消費
    借貸之法律關係一事負舉證責任。
(二)、上訴人主張：因被上訴人與其前妻甲○○二人投資股票、台北內湖證券公司及經
    銷南港輸胎造成鉅額虧損（少部分是被上訴人之母張李英使用），原已由甲○○
    及被上訴人向上訴人借貸六百萬元，被上訴人並挪用泰元輪胎有限公司（下稱泰
    元公司）及明元輪胎有限公司（下稱明元公司）之款項使用，又因泰元及明元公
    司係以私人之不動產貸款，當時被上訴人之父親欲操作股票，需籌措資金，欲以
    上開不動產向銀行借款，被上訴人為恐挪用款項一事東窗事發，遂要求證人甲○
    ○盜賣其父親張秉仁以張月秋名義投資之東元股票一百張清償前揭貸款後，再向
    上訴人借款三百萬元以補回同等數量之東元股票，故系爭借款是被上訴人所借等
    情，固舉證人甲○○於本院審審理時證稱：「因為我公公（即被上訴人之父親張
    秉仁）需要用錢，而公司有貸款公公不知（怕他知道），所以賣東元電機股票一
    百張，還向銀行貸款的錢（貸款是我和戊○○去貸的），我是保證人，抵押貸款
    的房子有一筆是我的名義，借款用公司的名義借的，．．．，房子扺押貸款是陸
    陸續續，有嫁妝的房子、也有彼此去買的房子」、「賣股票是我打電話叫一個郭
    宏明的人賣的我公公不知道，我和戊○○知道．．．」、「因為公公炒作股票要
    用到那筆錢，所以先賣掉那些股票，以後再補回來」等語為證（見本院卷第五二
    、五三、二七四頁）。惟查：
  １上開被上訴人之父親張秉仁以張月秋名義投資之東元股票一百張於八十三年十二
    月二十七日及二十八日遭人盜賣一事，固經證人甲○○於本院審理時自承在卷，
    復為被上訴人所不爭執，足堪信實。然證人甲○○所稱：盜賣一事，被上訴人知
    道，且賣東元電機股票一百張的錢，是還伊與被上訴人以公司名義向銀行貸款的
    錢等節（見本院五二頁），經本院函詢前揭盜賣東元股票之資金流向之結果即：
    依玉山商業銀行嘉義分行九十一年一月二十二日玉山嘉義字第九一０００八七
    號函文所附康和證券有限公司嘉義分公司簽發之支票，號碼000000000
    、0000000、0000000及存入帳戶之傳票影本與八十三年十二月至
    八十四年一月份之存款往來明細表等資料可知，前揭盜賣東元股票所得由康和綜
    合證券股份有限公司嘉義分公司簽發三張支票以為支付，其中一張票載發票日八
    十三年十二月三十日、票號ＡＡ0000000、金額二百三十八萬三千三百九
    十元之支票，由證人甲○○書寫「張月秋」背書後，存入玉山商業銀行嘉義分行
    張月秋帳戶，再以轉帳方式存入被上訴人公司員工莊彩霞帳戶，餘者二張支票金
    額各為三百七十八萬三千一百八十五元、一百三十五萬零十七元，則是分別於八
    十三年十二月二十九日、同年月三十日以交換票付款方式存入華南商業銀行雅利
    安公司帳戶，上情復有該函文所附康和證券有限公司嘉義分公司簽發之支票，號
    碼000000000、0000000、0000000及存入帳戶之傳票影
    本與八十三年十二月至八十四年一月份之存款往來明細表，及華南商業銀行雅利
    安建材股份有限公司存款往來明細表等資料可稽，並經證人甲○○是認支票背書
    張月秋三字為其所寫（見本院卷第一五九至一六二頁、第一七二、一七三、一九
    三、一九四、二七四頁）。再者，雅利安公司前揭所得盜賣股票金錢部分，依
    華南商業銀行嘉南分行九十一年五月三日（九一）華嘉南字第一三一號函覆結果
    ：「本行客戶雅利安建材股份有限公司，於八十三年十二月三十日轉帳支出壹佰
    萬元、貳佰壹拾貳萬元，該二筆款項係開立「台支」支票，號碼分別為ＢＥ00
    00000、ＢＥ0000000，並由第一商業銀行新西分行提出交換領取，
    領取帳戶請向一銀新西分行查詢；又八十四年一月五日轉帳支出貳佰元（與另二
    筆轉帳支出分別為肆拾萬元、伍拾萬元）合計貳佰玖拾萬元開立「台支」，領取
    人請向台銀嘉義分行查詢。」等語，及證人即任職於第一商業銀行股份有限公司
    新西分行職員黃清華於本院審理時證稱：票號ＢＥ0000000、金額二百九
    十萬元之支票，係償還訴外人放款戶己○○一部借款，票號ＢＥ0000000
    號、金額二百十二萬元之支票，係由匯款人張秉仁辦理跨行匯款至彰化銀行三峽
    分行受款人陳章帳戶，票號ＢＥ0000000號、金額一百萬元之支票，則存
    入張秉仁活期存款帳戶等語，並有華南商業銀行嘉南分行九十一年五月三日（九
    一）華嘉南字第一三一號函文、放款收回傳票、存款取款憑條、轉帳支出傳票、
    匯款申請書代收入傳票及存入憑條影本可佐（見本院卷第二０三至二０七頁、第
    二七三、二八二、二八三頁）。足見雅利安公司前揭所得盜賣股票之金錢，部分
    係用以償還訴外人放款戶己○○一部借款，及由匯款人張秉仁辦理跨行匯款至彰
    化銀行三峽分行受款人陳章帳戶，部分則存入張秉仁活期存款帳戶。(3)綜上觀之
    ，前揭盜賣東元股票之資金流向，其中二百三十八萬三千三百九十元係存入被上
    訴人公司員工莊彩霞帳戶，餘者則是用以償還訴外人放款戶己○○一部借款，及
    由匯款人張秉仁辦理跨行匯款至彰化銀行三峽分行受款人陳章帳戶，及存入張秉
    仁活期存款帳戶，而證人即會計丁○○於本院證稱：「．．財務進出都是李雪嬌
    （即甲○○）交代處理的，．．公司財務都是李雪嬌（即甲○○）在處理．．」
    等語（見本院卷第五一頁、第五四頁）再核甲○○能盜賣張秉仁之人頭戶張月秋
    之股票，並做回補等情，益顯證人丁○○所言，財務進出都是甲○○在處理等情
    非虛。訴外人甲○○既處理財務，前開資金流程，更無從證明係遭被上訴人挪為
    私用，則上訴人所舉證人甲○○前揭證稱：盜賣東元電機股票一百張的錢，是還
    伊與被上訴人向銀行貸款的錢一節，與本院調查所得結果不符，自難信實。基此
    ，上訴人主張：因被上訴人與證人甲○○二人投資失利，挪用公司款項，為免東
    窗事發，故要求證人甲○○盜賣股票並出面向上訴人借款三百萬元等情，即非有
    據。
  ２證人甲○○於本院審理時另雖稱：盜賣股票是伊打電話叫一個郭宏明的人賣的，
    被上訴人亦知悉前揭盜賣股票一事（見本院卷第五三頁），惟審諸證人甲○○既
    自承確有盜賣股票之行為，則其就盜賣股票事件即屬有利害關係之人，自難單憑
    證人甲○○之證述，即遽認被上訴人事前知情並參與盜賣股票。此外，上訴人復
    未舉出被上訴人確有參與盜賣東元股票，或被上訴人有使用系爭借款及盜賣東元
    股票所得款項之積極事證以實其說。從而，前揭一百張東元股票是否確為被上訴
    人與證人甲○○事前共謀後盜賣，以至於事後需向上訴人借款三百萬元以補回同
    等數量之東元股票一事，亦非無疑。
(三)、系爭三百萬元借款初始，是上訴人於八十四年一月二十三日向中國農民銀行嘉義
    分行設定抵押所借，嗣於八十七年十一、十二月間以借新還舊方式，設定抵押權
    並以證人甲○○為連帶保證人，改向第一商業銀行貸款三百萬元等情，有土地建
    物謄本、中國農民銀行嘉義分行借據、放款客戶資料查詢單、放款攤還及收息紀
    錄查詢單、土地謄本、抵押權塗銷同意書及第一商業銀行借據等附卷可稽（見本
    院卷第一二七至一四０頁），復為兩造所不爭執，堪信為真實。則系爭三百萬借
    款確是由證人甲○○擔任連帶保證人無訛。上訴人雖主張：因為被上訴人已簽發
    三百萬元本票，才會商請訴外人甲○○擔任系爭三百萬元於第一商業銀行之連帶
    保證人等語。惟查：
  １按票據上之權利，對匯票承兌人及本票發票人，自到期日起算；見票即付之本票
    ，自發票日起算；三年間不行使，因時效而消滅。票據法第二十二條第一項定有
    明文。本件被上訴人所簽發之本票到期日為八十四年七月三十一日，此有本票可
    參（見原審卷第十一頁），揆諸前揭法條說明，該本票於上訴人改向第一商業銀
    行貸款三百萬元以清償中國農民銀行三百萬元之八十七年十二月三日時，本票上
    之權利已罹於三年時效而消滅，衡情倘上訴人所言：系爭三百萬元借款是被上訴
    人所借乙節為真，則上訴人豈有不商請被上訴人為八十七年十二月間向第一商業
    銀行貸款三百萬元債務之連帶保證人之理。再者，參諸上訴人既於本件訴訟進行
    中，一再陳明：系爭借款，初始係證人甲○○出面貸借，然上訴人怕爾後被上訴
    人不認帳，遂予拒絕，嗣因被上訴人及證人甲○○一同至上訴人家借款，加上被
    上訴人之母親出面說項，被上訴人亦簽發同額本票，始同意向銀行貸款三百萬元
    借予被上訴人等情，足見上訴人擔憂被上訴人於借款之後，會予以否認而不予清
    償之情甚明。準此，益徵上訴人於本票上之權利已罹於三年時效而消滅之八十七
    年十二月三日，向第一商業銀行借款三百萬之時，未商請被上訴人為八十七年十
    二月間向第一商業銀行借款之連帶保證人，並主張係因為被上訴人已簽發三百萬
    元本票，才會商請訴外人甲○○擔任系爭三百萬元於第一商業銀行之連帶保證人
    一節，有違事理。準此，依上訴人前揭僅由證人甲○○為第一商業銀行借款之連
    帶保證人，而未併請被上訴人擔任之行為觀之，被上訴人是否果真如上訴人所言
    ，是系爭三百萬元之借款人，亦見疑義。
  ２至上訴人雖另主張：系爭借款是被上訴人所借，蓋倘若該三百萬元係甲○○所借
    ，則至少應由甲○○及被上訴人共同簽發本票始符常理等情。惟觀諸上訴人於本
    院審理時陳明：「當初是甲○○回來向父親講，我們不借，後來戊○○有跟甲○
    ○一起回來借，我們還是不借，因為之前借的陸佰萬都沒有還了．．．」等語（
    見本院卷第二七八頁），再參以該六百萬之債務是證人甲○○所借，有本票及證
    人甲○○親筆信函可稽，證人甲○○亦不否認上情（見原審卷第一一、一一三反
    面、一一四頁；本院卷第二七六頁倒數第一行、第二七七頁），可見上訴人並不
    全然信任該筆債務之債務人甲○○之清償能力，故縱使該系爭三百萬元係證人甲
    ○○所借，而上訴人未要求證人甲○○簽發本票供為擔保，反以被上訴人簽發同
    額本票作為借款條件，亦難謂有何違背常理之處。況本票乃無因證券，非必然表
    徵持票人與發票人存有消費借貸關係，而上訴人又無法舉出足夠證據證明被上訴
    人簽發本票是基於消費借貸關係所為，自難僅憑被上訴人為本票發票人一情即推
    論借款人為被上訴人。上訴人前揭主張，尚非當然可採。
(四)、上訴人雖又主張有交付系爭借款三百萬元之台支支票一張予被上訴人，故被上訴
    人為借貸人等情，惟業為被上訴人否認。上訴人雖舉證人李錦秀證稱：「有親眼
    看到被上訴人戊○○在嘉義市○○○街二十五巷十一號向上訴人乙○○借三百萬
    元，當時是由上訴人乙○○拿了一張三百萬元的支票給被上訴人戊○○，再由被
    上訴人戊○○交給己○○，被上訴人戊○○說有錢就會還」、「票是乙○○交給
    戊○○的（非直接交給己○○），．．．己○○應該先離開，票是戊○○交給己
    ○○．．．」等語（見原審卷第八九頁；本院卷第七一頁）；證人丙○○證稱：
    「我當時在場並替我弟弟要求被上訴人戊○○開出本票一張三百萬，我弟弟就把
    一張三百萬元的支票開給被上訴人戊○○，且當時被上訴人戊○○答應願承擔以
    前所借的金錢」等語（見原審卷第八九頁）為證。惟查，姑不論被上訴人所舉證
    人己○○亦證稱：「（戊○○有無向原告乙○○借款？）沒有。因為是甲○○要
    求我向乙○○拿三百萬元的支票，因為甲○○本人要用，後來乙○○並沒有把支
    票交給我，後來乙○○及丙○○要戊○○替甲○○擔保，因為他們已經被他姊姊
    騙怕了，後來我有陪戊○○一起去替甲○○擔保，並且再由我拿回該張支票交付
    甲○○」、「這張票是我去拿的，戊○○是第二次才跟我去，第一次甲○○（李
    雪嬌）叫我去農民銀行找他弟弟拿支票，去時他弟弟叫我稍等一會兒等丙○○來
    ，後丙○○來說希望他姊夫出來簽本票作擔保。」等語（見原審卷第一０二頁；
    本院卷第七十頁），及證人丁○○證稱：依據系爭支票應該是由甲○○交給伊去
    辦理存款等情（見原審卷第一０二頁；本院卷第五一頁）。縱使上訴人所言：系
    爭三百萬元之台支支票是交付予被上訴人一情為真，然票據既屬無因證券，已如
    前述，而上訴人又未能舉證證實系爭三百萬元是被上訴人所借，則前揭支票之交
    付與收受究係基於借貸關係或本票保證關係而為，即無從遽為認定。況依被上訴
    人所言，當時是怕甲○○盜賣股票之事被父親發現，造成甲○○不見容於父親及
    婆家，為迴護甲○○之立場才同意簽本票讓其回娘家借款，以掩蓋其盜賣股票之
    事實等語，亦無悖於情理。故而，上訴人前揭主張，尚不足以為被上訴人即是系
    爭借款之借款人之認定。
(五)、上訴人另主張系爭借款是伊向銀行借貸之款項，而該貸款利息自八十四年一月二
    十三日起，迄八十八年九月三日止，被上訴人均依約繳納，其中八十八年三月三
    日及四月三日之利息是由安和建材行（負責人為被上訴人）帳戶轉帳完納，被上
    訴人並曾於八十八年六月二十四日、七月二十二日、八月二十四日，親赴第一商
    業銀行新西分行繳納貸款利息二萬零八百元，足證被上訴人為系爭借款之借款人
    等情，均為被上訴人所否認。茲查：
  １經本院函詢第一商業銀行新西分行，該分行函覆結果固為：「經查本分行借款人
    乙○○每月應繳之利息係由其本人帳戶00000000000辦理自動扣繳，
    除民國八十八年三月三日及民國八十八年四月三日係由安和建材行帳戶轉帳存入
    該帳戶外，其餘均以現金存入。」等情，有該銀行新西分行九十年十一月八日一
    新西字四三六號函及九十年十二月六日一新西字四八一號函可參（見本院卷第九
    三至九五頁、第一０三至一０六頁）。而被上訴人亦自承是安和建材行之實際負
    責人（見本院卷第五十頁）。惟參酌證人丁○○於本院審理時證稱：「我是從六
    十九年待到現在，財務進出都是李雪嬌（即甲○○）交代處理的，做到他們離婚
    後，未離婚前也都是李雪嬌處理財務，只是在離婚之前幾個月才沒有管。」等語
    （見本院卷第五四頁），可見財務進出均由證人甲○○交代處理。從而，縱使前
    揭系爭借款之利息於八十八年三月三日及四月三日確由安和建材行帳戶轉帳存入
    後完納，亦無法推斷必係被上訴人指示證人丁○○所為。
  ２再者，上訴人提出八十八年六月二十四日、七月二十二日、八月二十四日第一商
    業銀存款憑條及存摺（見本院卷第七七至七九頁；原審卷第十頁），用以證明被
    上訴人有繳納利息，為系爭借款之借款人等情，惟被上訴人否認前揭存款憑條是
    其所寫，並陳明是證人丁○○的筆跡（見本院卷第九九頁）。經查，證人丁○○
    前雖證稱證人甲○○於離婚前幾個月沒有管理財務，然並未敘及證人甲○○究係
    何時開始未管理財務及前揭繳息行為是基於何人指示，且探究會去繳納利息之行
    為之原因很多，不一而足，上訴人執此主張系爭借款是被上訴人借用故而由其繳
    息一事，即屬乏據。更何況被上訴人與證人甲○○二人當時仍為夫妻，被上訴人
    所辯：係證人甲○○向伊借錢繳納乙節，亦非不可能之事。因此，上訴人既未能
    證明兩造當時確實成立消費借貸關係，被上訴人確是基於借貸還息之意而繳納利
    息。進而，上訴人主張被上訴人是借款人一情，亦難足取。
五、綜上所述，上訴人主張係被上訴人投資虧空，挪用公款，為免東窗事發，而盜賣
    其父張秉仁東元股票一百張，故須向上訴人借用系爭借款三百萬元，以購買東元
    股票一百張補回一事，既非無疑，而前揭盜賣東元股票所得資金，經查亦非被上
    訴人所挪用，上訴人又無法證明被上訴人係基於借貸意思合致而收受系爭三百萬
    元之台支支票，以及利息之繳納是被上訴人基於借款還息之意思所為。從而，揆
    諸首揭法條及判例意旨，上訴人本於消費借貸之法律關係，請求被上訴人給付借
    款三百萬元、代墊利息十八萬九千六百二十七元，及各自付款日之翌日起之法定
    遲延利息，洵屬無據，不應准許。其假執行之聲請亦失所附麗，應併予駁回。原
    審為上訴人敗訴之判決，及駁回其假執行之聲請，並無不合。上訴意旨指摘原判
    決不當，求予廢棄改判，為無理由，應予駁回。
六、本件判決事證已臻明確，兩造其餘攻擊防禦方法，核與判決結果不生影響，爰不
    一一論列，附此敘明。
七、據上論結，本件上訴為無理由，依民事訴訟法第四百四十九條第一項、第七十八
    條，判決如主文。
中      華      民      國    九十二    年      六      月      三      日
                                    臺灣高等法院臺南分院民事第二庭
~B1審判長法官  吳    志    誠
~B2      法官  楊    省    三
~B3      法官  李    素    靖
右為正本係照原本作成。
如對本判決上訴，須於判決送達後二十日內向本院提出上訴狀，未表明上訴理由者，
應於上訴後二十日內向本院提出理由書。
中      華      民      國    九十二    年      六      月      三      日
~B法院書記官  林    鈴    香


司法院資訊處製作；財團法人民間司法改革基金會備份。
